臺灣臺中地方法院刑事判決
111年度易字第412號
聲  請  人  臺灣臺中地方檢察署檢察官
被      告  楊志宏


            王芬姿


共      同
選任辯護人  白裕棋律師
上列被告因重利案件，經檢察官聲請簡易判決處刑（110年度偵
字第40730號），本院認不宜以簡易判決處刑（111年度豐簡字第
89號），改依通常程序審理，被告於審理中認罪，檢察官聲請改
依協商程序而為判決，本院判決如下：
    主      文
楊志宏共同犯重利罪，處有期徒刑陸月，如易科罰金，以新臺幣
壹仟元折算壹日。緩刑參年，並應於判決確定之日起壹年內向公
庫支付新臺幣捌萬元。　
王芬姿共同犯重利罪，處有期徒刑陸月，如易科罰金，以新臺幣
壹仟元折算壹日。緩刑參年，並應於判決確定之日起壹年內向公
庫支付新臺幣捌萬元。
    事實及理由
一、本院認定被告楊志宏、王芬姿之犯罪事實及證據，除應增列
    「被告楊志宏、王芬姿於本院審理時之自白」為證據外，餘
    均引用附件檢察官聲請簡易判決處刑書之記載。
二、被告2人已於本院審理中認罪，經檢察官與被告2人於審判外
    達成協商合意，其合意內容如判決主文所示。上開協商合意
    無刑事訴訟法第455條之4第1項所列情形之一，檢察官聲請
    改依協商程序而為判決，本院爰不經言詞辯論，於協商合意
    範圍內為協商判決。
三、應適用之法條：刑事訴訟法第455條之2第1項第1款、第3 款
    、第455條之4第2項、第455條之8、第454條第2項，刑法第2
    8條、第344條第1項、第74條第1項第2款、第2項第4款，刑
    法施行法第1條之1第1項。
四、附記事項：被告2人本件犯行取得之利息新臺幣（下同）15
    萬元，雖屬其等之犯罪所得，惟被告2人已與告訴人謝震豪
    、謝孟哲成立和解：由告訴人2人連帶給付50萬元予被告2人
    ，以清償本件借款（已履行完畢）；被告2人則應返還面額5
    0萬元之本票3張、借據、切結書、保管條、車牌號碼000-00
    00、KLA-8277號行車執照、國民身分證影本各1張予告訴人
    謝震豪，應返還國民身分證影本1張予告訴人謝孟哲（上開
    應返還之物業經扣案，雙方同意於本案確定後，由臺灣臺中
    地方檢察署依法處理，並均願抛棄），此有本院和解筆錄、
    潭子區農會匯款申請書各1份在卷可查（本院卷第133至134
    、137頁）。上開和解內容，雖非刑法第38條之1第5項規定
    文義所指犯罪所得已實際合法「發還」被害人者，然參酌該
    條規定旨在保障被害人因犯罪所生之求償權，應已達沒收制
    度剝奪被告犯罪所得之立法目的，故認就被告犯罪所得若再
    予以沒收，容有過苛之虞，爰依刑法第38條之2第2項規定，
    不予宣告沒收。 
五、協商判決除有刑事訴訟法第455條之4第1項第1款於本訊問程
    序終結前，被告撤銷協商合意或檢察官撤回協商聲請者；第
    2款被告協商之意思非出於自由意志者；第4款被告所犯之罪
    非第455條之2第1項所定得以協商判決者；第6款被告有其他
    較重之裁判上一罪之犯罪事實者；第7款法院認應諭知免刑
    或免訴、不受理者情形之一，及違反同條第2項「法院應於
    協商合意範圍內為判決；法院為協商判決所科之刑，以宣告
    緩刑或二年以下有期徒刑、拘役或罰金為限」之規定者外，
    不得上訴。
六、如不服本件判決，且有前述得提起上訴之情形，應於收受判
    決送達後20日內向本院提出上訴書狀（應敘述具體理由並附
    繕本）。上訴書狀如未敘述理由，應於上訴期間屆滿後20日
    內補提理由書於本院。
中　　華　　民　　國　　111 　年　　6　 　月　  9 　　日
                  刑事第九庭    法  官  鄭永彬
以上正本證明與原本無異。
告訴人或被害人如不服判決，應備理由具狀向檢察官請求上訴，
上訴期間之計算，以檢察官收受判決正本之日起算。
                                書記官  林奕珍
中　　華　　民　　國　　111 　年　　6 　　月　　9 　　日
附錄本判決論罪科刑法條：
刑法第344條第1項
乘他人急迫、輕率、無經驗或難以求助之處境，貸以金錢或其他
物品，而取得與原本顯不相當之重利者，處3年以下有期徒刑、
拘役或科或併科30萬元以下罰金。
附件：
臺灣臺中地方檢察署檢察官聲請簡易判決處刑書　
                                    110年度偵字第40730號
　　被　　　告　楊志宏　男　46歲（民國00年0月00日生）
　　　　　　　　　　　　住臺中市○○區○○路0段000巷0弄0
　　　　　　　　　　　　0號
　　　　　　　　　　　　國民身分證統一編號：Z000000000號
　　　　　　　　王芬姿　女　52歲（民國00年0月0日生）
　　　　　　　　　　　　住臺中市○○區○○路0段000巷0弄0
　　　　　　　　　　　　0號
　　　　　　　　　　　　國民身分證統一編號：Z000000000號
上列被告等因重利案件，業經偵查終結，認為宜聲請以簡易判決
處刑，茲將犯罪事實及證據並所犯法條分敘如下：
            犯罪事實
一、楊志宏及王芬姿（上開2人涉嫌妨害自由部分，因犯罪嫌疑
    不足，另經本檢察官為不起訴之處分）2人為夫妻關係，均
    明知謝震豪亟需金錢周轉且難以經由合法借貸程序取得資金
    融通，竟共同基於乘人急迫而貸放金錢，以取得與原本顯不
    相當重利之犯意聯絡，於謝震豪向王芬姿聯絡借錢事宜後，
    由楊志宏提供資金。楊志宏及王芬姿2人於民國110年4月20
    日下午5時許，在址設臺中市○○區○○路0段000號「統一超商
    潭德門市，借款新臺幣（下同）50萬元予謝震豪，雙方約定
    每30日1期，1期利息5萬元【經換算週年利率為120%（計算
    式：5萬×12÷50萬=120%）】，清償期為110年7月20日，預扣
    3期利息共15萬元，楊志宏實際交付35萬元予謝震豪，並要
    求謝震豪簽立面額50萬元之本票3張、借據1張、還款切結書
    1張、保管條1張、車牌號碼000-0000號、KLA-8277號之行車
    執照正本各1張及國民身分證正反面影本各1張供作擔保，並
    要求謝孟哲擔任保證人，並當場在上開本票、還款切結書、
    借據上簽名並交付國民身分證正反面影本各1張與楊志宏及
    王芬姿2人，楊志宏與王芬姿2人即以上開方式共同獲取與原
    本顯不相當之重利。嗣謝震豪因無法清償上開債務，王芬姿
    即持上開面額50萬元之本票3張向臺灣臺中地方法院（以下
    簡稱臺中地院）聲請本票裁定獲准，而謝震豪與謝孟哲2人
    終因無力償還上開債務而報警處理，警方於110年11月24日
    持臺中地院核發之搜索票前往楊志宏與王芬姿2人位在臺中
    市○○區○○路0段000巷0弄00號之住處執行搜索，並扣得上開2
    輛汽車之行車執照2張、本票3張、借據1張、保管條1張及還
    款切結書正本1張，暨戶籍謄本及國民身分證正反面影本各1
    張，始悉上情。
二、案經謝震豪及謝孟哲2人訴由臺中市政府警察局大雅分局報
    告偵辦。
            證據並所犯法條
一、訊據被告楊志宏及王芬姿（下稱被告2人）固坦承有於上開
    時、地借款予謝震豪，並約定利息為每30日1期，1期為5萬
    元，惟均矢口否認有何重利犯行，被告楊志宏及王芬姿辯稱
    ：謝震豪係向其等借款150萬元，其等有與謝震豪約定利息
    期數，及每期5萬元之利息，並要求謝震豪簽署借據1張、2
    輛汽車之行車執照各1張、面額50萬元之本票3張，謝孟哲也
    在現場，在該借據保證人欄位簽名當保證人，其等則當場交
    付150萬元現金予謝震豪等語。惟查：
(一)被告2人確有於110年4月20日下午5時許，在統一超商潭德門
    市借款予告訴人謝震豪，約定利息為每30日1期，1期為5萬
    元，並由謝震豪簽署借據1張、行車執照各1張、前述面額之
    本票3張，謝孟哲則於該借據之保證人欄位簽名擔任保證人
    等情，業據被告2人於偵查中坦認在卷，核與證人即告訴人
    謝震豪及謝孟哲2人於警詢或偵查中之證述內容大致相符，
    並有上開2輛汽車之行車執照2張、本票3張、借據1張、保管
    條1張及還款切結書正本1張，暨戶籍謄本及國民身分證正反
    面影本各1張扣案可資佐證。此部分之事實，堪以認定。
(二)證人謝孟哲於警詢及偵查中均證稱：因為謝震豪向楊志宏借
    款50萬元，並要求伊擔任保證人，所以伊、謝震豪、楊志宏
    及王芬姿，於上開時、地均在場，楊志宏預扣3期，共15萬
    元利息後實際交付35萬元予謝震豪，並要求謝震豪簽署借據
    、切結書、保管條各1張、上開2輛汽車之行車執照2張、上
    開面額之本票3張，伊有在上開文件上簽名等語，核與證人
    即告訴人謝震豪於警詢中指稱：伊於110年4月19日下午3時
    許，先致電王芬姿表示要借款50萬元，但未有回音，隔日下
    午2、3時許再致電王芬姿，楊志宏就在電話裡跟伊表示借貸
    需要有保證人，於是伊就偕同謝孟哲於110年4月20日下午5
    時許，共同前往統一超商潭德門市，約定每30日1期，1期為
    5萬元，清償期為110年7月20日，預扣3期利息共15萬元，伊
    實拿35萬元，並簽署借據、切結書、保管條各1張、上開面
    額之本票3張及交付上開2輛汽車之行車執照正本2張及伊與
    謝孟哲之國民身分證正反面影本各1張等語大致相符。
(三)綜觀上開陳述，雖證人謝孟哲、告訴人謝震豪與被告2人就
    實際借貸金額所述有出入，然證人謝孟哲於警詢及偵查中對
    於告訴人謝震豪向被告2人借款50萬元，由被告楊志宏當場
    預扣15萬元利息，實際交付35萬元，並由伊及謝振豪2人當
    場簽署上開文件等基本事實，前後證述內容並無歧異，尚無
    明顯矛盾或其他瑕疵之處，核其所述關於告訴人謝震豪向被
    告2人之借款原因、交涉過程、約定利息及提供擔保等條件
    ，均核與證人即告訴人謝震豪於警詢中之證（指）述（訴）
    內容相符，應堪可信。再佐以被告王芬姿於偵查中供稱：謝
    震豪於過程中有叫廟方主委、里長及不詳人士打電話到伊手
    機，說要處理50萬元債務的事情等語，復衡以告訴人謝震豪
    如真向被告2人借貸150萬元，何以未簽署面額150萬元之本
    票1張即可，被告2人卻要求告訴人謝震豪須簽署面額50萬元
    之本票3張？實令人費解！再者，被告2人既借貸款項與告訴
    人，何以除要求告訴人謝振豪簽署借據外，又須簽署保管條
    ，營造告訴人謝振豪受託保管現金之舉？足徵告訴人謝震豪
    應係向被告2人借款50萬元之事實，應堪屬實。被告2人確有
    共同以上開方式，取得與原本顯不相當之重利，被告2人於
    偵查中之辯解內容，為臨訟卸責之詞，不足採信。
(四)按刑法第344條重利罪成立之要件為：(一)乘人急迫、輕率
    或無經驗，貸以金錢或其他物品，(二)取得與原本顯不相當
    之重利。在第一條件，係指明知他人出於急迫、輕率或無經
    驗，而利用機會故為貸與；在第二條件，係指就原本利率、
    時期核算及參酌當地之經濟狀況，較之一般債務之利息，顯
    有特殊之超額者而言（最高法院27年上字第520號判例意旨
    參照）。而所謂乘他人急迫、輕率或無經驗，只需有一於此
    ，罪即成立（最高法院87年度台上字第650號判決意旨參照
    ）。再約定利率，超過週年20％者，債權人對於超過部分之
    利息，無請求權，民法第205條定有明文，其立法意旨在防
    止重利盤剝，參以我國目前經濟狀況、有關法令與金融業、
    一般民間利率、民法第204條、第205條之法定利率等情形，
    並比較一般債務之利息，被告2人借款50萬元與被告謝震豪
    ，預扣3期共15萬元之利息，經換算週年利率為120%，業如
    前述。遠逾民法第205條所定最高週年利率20％之限制，參酌
    現今社會之經濟情況，並衡諸一般借款習慣、金融市場動態
    等客觀標準，較常見金錢借貸之利息超出甚鉅，顯非一般人
    於正常狀況下所能或所願負荷。復參以告訴人謝震豪僅向被
    告2人借款50萬元，卻願意簽署面額50萬元之本票3張、借款
    契約書及保管條等文件，並交付前述車輛之行車執照正本2
    張及國民身分證正反面影本各1張供作擔保，足徵告訴人謝
    震豪茍非出於急迫，當不至屈就至此，實因其借款之原因宥
    於現實情勢所迫而不得不然，依前所述，已然合於重利之要
    件。況一般人倘非借貸無著、資金周轉不靈需用金錢，當不
    至捨正常融資管道而願意支付與原本顯不相當之高額利息之
    方式向他人貸款，足認被告2人主觀上明知告訴人謝震豪當
    時急需資金，客觀上亦乘其急需資金周轉之際，而貸與金錢
    取得與原本顯不相當之重利，是以被告2人涉犯重利犯嫌，
    堪予認定。
二、核被告2人所為均係犯刑法第344條第1項之重利罪嫌。查被
    告2人就上開犯行，有犯意聯絡及行為分擔，請依刑法第28
    條之規定論以共同正犯。
三、沒收部分：
(一)按被告犯重利罪，其既係為取得與原本顯不相當之重利始借
    款予被害人，則若無法取得與原本顯不相當之重利，被告自
    不會借款予被害人，故被告所取得與原本顯不相當之重利自
    係其犯罪所得，無庸扣除當舖業者合法放款可收取之利息（
    臺灣高等法院105年度上易字第919號判決意旨参照），自應
    依現行刑法第38條之1第1項規定，自應將其所取得與原本顯
    不相當之重利沒收。復按犯罪所得之沒收或追徵，在於剝奪
    犯罪行為人之實際犯罪所得，使其不能坐享犯罪之成果，以
    杜絕犯罪誘因，性質上屬類似不當得利之衡平措施。苟無犯
    罪所得，自不生利得剝奪之問題。2人以上共同犯罪，關於
    犯罪所得之沒收或追徵，倘個別成員並無犯罪所得，且與其
    他成員對於所得亦無事實上之共同處分權時，即無「利得」
    可資剝奪，一概採取絕對連帶沒收或追徵，對未受利得之共
    同正犯顯失公平，故共犯所得之沒收或追徵，應就各人所分
    得者為之。又所謂各人「所分得」之數，係指各人「對犯罪
    所得有事實上之處分權限」而言。各共同正犯有無犯罪所得
    、所得多寡，事實審法院應視具體個案之實際情形，綜合卷
    證資料及調查結果，依自由證明程序釋明其合理之依據而為
    認定。倘共同正犯各成員內部間，對於不法利得分配明確時
    ，應依各人實際分配所得宣告沒收；若共同正犯成員對不法
    所得並無處分權限，與其他成員亦無事實上之共同處分權限
    者，自不得諭知沒收；然如共同正犯各成員對於不法利得主
    觀上均具有共同處分之合意，客觀上復有共同處分之權限，
    且難以區別各人分得之數，則仍應負共同沒收之責（最高法
    院109年度台上字第3421號判決意旨參照）。經查，被告2人
    因借貸與謝震豪之行為，因而取得之金錢，性質上均為利息
    ，是以被告2人共取得總計15萬元之利息，卷內尚無證據顯
    示其等間如何分配，故請依刑法第38條之1第1項前段、第3
    項之規定，對被告2人宣告共同沒收，於全部或一部不能沒
    收或不宜執行沒收時，追徵其價額。
(二)至扣案之2輛汽車之行車執照2張、本票3張、借據1張、保管
    條1張及還款切結書正本1張，暨國民身分證正反面影本各1
    張及戶籍謄本影本1張，雖為被告2人因貸放重利而持有之物
    ，然係告訴人謝震豪及謝孟哲簽發供作借款質押之用，則被
    告2人取得上開物品，無非充作擔保證明之用，如借用人還
    款完竣後，被告仍須將該充為借款質押之物品返還，難認係
    被告2人犯罪所得之物，亦非被告2人所有，又非屬違禁物，
    核與沒收之要件不符，爰不為沒收之聲請，併此敘明。
四、依刑事訴訟法第451條第1項聲請簡易判決處刑。
    此  致
臺灣臺中地方法院
中　　華　　民　　國　 111　　年　　1 　　月　　4 　　日
                            檢  察  官  林  依  成
本件正本證明與原本無異
中　　華　　民　　國　 111　　年　　1 　　月　　11　　日
                            書  記  官  劉  文  凱
附錄本案所犯法條：刑法第344條第1項
刑法第344條第1項
乘他人急迫、輕率、無經驗或難以求助之處境，貸以金錢或其他
物品，而取得與原本顯不相當之重利者，處 3 年以下有期徒刑
、拘役或科或併科 30 萬元以下罰金。
當事人注意事項：　　　　　　　　　　　　　　　　　　　　
（一）本件係依據刑事訴訟法簡易程序辦理，法院簡易庭得不傳
　　　喚被告、輔佐人、告訴人、告發人等出庭即以簡易判決處
　　　刑。　　　　　　　　　　　　　　　　　　　　　　　
（二）被告、告訴人、被害人對告訴乃論案件，得儘速試行和解
      ，如已達成民事和解而撤回告訴，請告訴人寄送撤回告訴
      狀至臺灣臺中地方法院簡易庭。　　　　　　　　　　
（三）被告、告訴人、被害人對本案案件認有受傳喚到庭陳述意
　　　見之必要時，請即以書狀向臺灣臺中地方法院簡易庭陳明
　　　。